ACORDAO-COMPLETO-2454712

ACÓRDÃO 8606/2021 ATA 19/2021 - PRIMEIRA CÂMARA

VISTOS, relatados e discutidos estes autos de pensão militar concedidos pela Primeira Região Militar.
ACORDAM os ministros do Tribunal de Contas da União, reunidos em sessão da 1ª Câmara, diante das razões expostas pelo relator, em:
9.1. considerar automaticamente registrados, respectivamente em 5/10/2020, 5/10/2020, 3/11/2020 e 2/12/2020, os atos  dos Srs. Jorge Villas Boas (10003401-08-2014-000264-9, peça 2, e 10003401-08-2014-000263-0, peça 3) , José Carlos Gomes (10003401-08-2015-000362-1, peça 4) e José Lopes dos Santos (10003401-08-2014-003698-5, peça 5) , e encaminhar os autos à Secretaria de Fiscalização de Integridade de Atos e Pagamentos de Pessoal e de Benefícios Sociais para a adoção dos procedimentos necessários com vistas à revisão de ofício, nos termos do subitem 9.2.1 do Acórdão 122/2021-TCU-Plenário;
9.2. encerrar e arquivar os presentes autos.

Concessão de pensão militar.

Primeira Câmara

Primeira Região Militar.

3. Interessados: Diva Lemos Lopes (XXX.861.767-XX); Marilda Ayres Thomaz da Silva (XXX.812.467-XX); Regina Celi de Toledo Lopes (XXX.035.397-XX); Sueli Lopes da Silva (XXX.118.537-XX); Tereza Cristina Ribeiro (XXX.881.309-XX); Therezinha Synesio Villas Boas (XXX.557.387-XX); Vanessa Synesio Villas Boas (XXX.806.707-XX).

13.1. Ministros presentes: Benjamin Zymler (na Presidência), Vital do Rêgo e Jorge Oliveira.
13.2. Ministro-Substituto convocado: Marcos Bemquerer Costa.
13.3. Ministro-Substituto presente: Weder de Oliveira (Relator).

WEDER DE OLIVEIRA

Em exame, 4 (quatro) atos de concessão de pensão militar emitidos pela Primeira Região Militar.
Reproduzo, com ajustes de forma, a instrução do auditor da Secretaria de Fiscalização de Integridade de Atos e Pagamentos de Pessoal e de Benefícios Sociais (Sefip) , (peça 7) , que recebeu anuência do diretor da unidade especializada (peça 8) , e manifestação de concordância do MP/TCU, representado pela procuradora-geral, Cristina Machado da Costa e Silva (peça 9) :
" (...) EXAME TÉCNICO  
3.	Os procedimentos para exame, apreciação e registro de atos de pessoal encontram-se, atualmente, estabelecidos na Instrução Normativa - TCU 78/2018 e na Resolução - TCU 206/2007. Em seus arts. 4o, § 2o, e 3o, § 3o, respectivamente, essas normas dispõem que os atos de pessoal disponibilizados por meio do Sisac devem ser submetidos a crítica automatizada do próprio sistema, com base em parâmetros predefinidos.
4.	Relativamente aos atos de concessão de pensão militar, as rotinas de crítica das informações cadastradas no Sisac foram elaboradas e validadas levando-se em conta as peculiaridades desses atos. Os itens de verificação do sistema compreendem prazos e fundamentos legais, assim como eventuais ocorrências de acumulação. Trata-se de verificações mais abrangentes, minuciosas e precisas do que aquelas que podem ser realizadas por mãos humanas, proporcionando um nível de segurança ainda maior.
5.	Além da crítica automatizada, há verificação humana adicional no caso de haver alertas do sistema ou informações não formatadas, como esclarecimentos do gestor ou do controle interno. 
6.	Há dois atos de pensão tendo como instituidor o Sr. Jorge Villas Boas (CPF XXX.100.757-XX) , um inicial e outro de reversão. Entretanto, o valor da pensão instituída por ele é calculado com base no posto de General de Brigada, quatro postos acima ao que o militar ocupava na ativa, de Capitão. 
9.	A análise dos fundamentos legais da reforma do militar revela que o Sr. Jorge Villas Boas foi inicialmente reformado por limite de idade de permanência na reserva. Posteriormente, foi alterada sua reforma para reforma por incapacidade, concedendo mais um posto acima para cálculo dos proventos, com base no art. 110, § 1º da Lei 6.880/1980. 
10.	E¿ importante salientar que esta Corte de Contas, recentemente, mudou o entendimento quanto a¿ possibilidade de o militar já¿ reformado por limite de idade para permanência na reserva receber um posto/graduação acima, para fins de proventos, por ocasião de sua reforma por incapacidade, amparada no art. 110 da Lei 6.880/1980, firmando entendimento de que apenas militares da ativa ou da reserva podem receber a majoração no posto/graduação, conforme texto da lei a seguir: 
Art. 110. O militar da ativa ou da reserva remunerada, julgado incapaz definitivamente por um dos motivos constantes dos incisos I e II do art. 108, será¿ reformado com a remuneração calculada com base no soldo correspondente ao grau hierárquico imediato ao que possuir ou que possuía na ativa, respectivamente:
§ 1º Aplica-se o disposto neste artigo aos casos previstos nos itens III, IV e V do artigo 108, quando, verificada a incapacidade definitiva, for o militar considerado invalido, isto e¿, impossibilitado total e permanentemente para qualquer trabalho. 
§ 2º Considera-se, para efeito deste artigo, grau hierárquico imediato: 
a) o de Primeiro-Tenente, para Guarda-Marinha, Aspirante-a-Oficial e Suboficial ou Subtenente; 
b) o de Segundo-Tenente, para Primeiro-Sargento, Segundo-Sargento e Terceiro- 
Sargento; e 
c) o de Terceiro-Sargento, para Cabo e demais praças constantes do Quadro a que se refere o artigo 16. 
§ 3º Aos benefícios previstos neste artigo e seus parágrafos poderão ser acrescidos outros relativos a¿ remuneração, estabelecidos em leis especiais, desde que o militar, ao ser reformado, já¿ satisfaça às condições por elas exigidas. 
11.	Dessa forma, como o caso semelhante abordado no Acórdão 2225/2019-TCU-Plenáriolena¿rio, da Relatoria do Ministro Benjamin Zymler, entende-se que o benefício previsto no art. 110 da Lei 6.880/1980, expressamente dirigido ao militar da ativa ou da reserva remunerada, não alcança o militar reformado. 
12.	Logo, mesmo que a reforma, originária da pensão militar em estudo, tenha sido julgada legal, e ainda que tal julgamento tenha ocorrido há mais de cinco anos, pelo novo entendimento desta Corte, esta reforma se encontra maculada por um vício que a torna ilegal, vício que se estende à pensão militar e a invalida, formando mérito de ilegalidade para o caso em estudo. 
13.	De acordo com todas as verificações realizadas, para o ato de alteração de pensão instituída pelo Sr. Jorge Villas Boas deve receber parecer pela ilegalidade, devendo ser adequados os proventos para o posto de Coronel. 
14.	Em relação ao seu ato inicial de concessão de pensão, por ter ocorrido o óbito da interessada, pode-se considerá-lo prejudicado por perda de objeto, de acordo com o art. 260, § 5º, do Regimento Interno do TCU. Segundo esse dispositivo, deverá ser considerado prejudicado, por perda de objeto, o exame dos atos de pessoal cujos efeitos financeiros tenham cessado antes de sua apreciação.
15.	Não foram constatados óbices a apreciação pela legalidade dos atos de concessão de pensão instituídas por Jose Carlos Gomes (CPF XXX.881.977-XX) e Jose Lopes dos Santos (CPF XXX.499.697-XX) .
CONCLUSÃO 
16.	A abrangência e a profundidade das verificações levadas a efeito fundamentam convicção de legalidade dos atos de concessão de pensão instituídas por Jose Carlos Gomes (CPF XXX.881.977-XX) e Jose Lopes dos Santos (CPF XXX.499.697-XX) . Já o ato de reversão de pensão instituída por Jorge Villas Boas (CPF XXX.100.757-XX) deve ser julgado ilegal e negado o seu registro. O ato inicial de concessão de pensão instituída por Jorge Villas Boas (CPF XXX.100.757-XX) deve ser considerado prejudicado por perda de objeto.
PROPOSTA DE ENCAMINHAMENTO
17.	Ante o exposto, propõe-se:
a)	considerar legal e determinar o registro dos atos de concessão de pensão militar instituídas por Jose Carlos Gomes (CPF XXX.881.977-XX) e Jose Lopes dos Santos (CPF XXX.499.697-XX) , com fundamento nos arts. 71, inciso III, da Constituição Federal, 1o, inciso V, e 39, inciso II, da Lei 8.443/1992 e 260, § 1o, do Regimento Interno do Tribunal de Contas da União;
b)	considerar prejudicado, por perda de objeto, o exame do mérito do ato inicial de concessão de pensão instituída por Jorge Villas Boas (CPF XXX.100.757-XX) , com fundamento no art. 260, § 5º, do Regimento Interno do Tribunal de Contas da União;
c)	considerar ilegal o ato de reversão de pensão instituída por Jorge Villas Boas (CPF XXX.100.757-XX) , com fundamento nos arts. 71, inciso III, da Constituição Federal, 1º, inciso V, e 39, incisos I e II, da Lei 8.443/1992 e 260, § 1º e 5º, do Regimento Interno do Tribunal de Contas da União, bem como art. 7º, § 4º da IN 78/2018;
c.1)	dispensar o ressarcimento das quantias indevidamente recebidas de boa-fé pela interessada, consoante o disposto no Enunciado 106 da Súmula da Jurisprudência do TCU; 
c.2)	determinar ao Comando do Exército que: 
c.2.1)	no prazo de 15 (quinze) dias, a contar da ciência desta Deliberação, abstenha-se de realizar pagamentos decorrentes do ato impugnado, sujeitando-se a autoridade administrativa omissa à responsabilidade solidária, nos termos do art. 262, caput, do Regimento Interno/TCU; 
c.2.2)	dê ciência, no prazo de 15 (quinze) dias, a contar do recebimento da notificação deste Acórdão, à beneficiária, encaminhando a este Tribunal, no prazo de 30 (trinta dias) , comprovante da referida ciência; e 
c.2.3)	alerte a beneficiária que o efeito suspensivo proveniente da interposição de possíveis recursos perante o TCU não a exime da devolução dos valores percebidos indevidamente após a respectiva notificação, caso os recursos não sejam providos. 
d)	esclarecer à unidade de origem, com base no art. 262, § 2º, do Regimento Interno, que a concessão considerada ilegal poderá prosperar mediante a emissão e o encaminhamento a este Tribunal de novo ato concessório, livre das irregularidades apontadas nestes autos; 
e)	determinar à Secretaria de Fiscalização de Pessoal que monitore o cumprimento das medidas indicada nos subitens c.2 e d, representando a este Tribunal, caso necessário."
É o relatório.

não há.

Procuradora-Geral Cristina Machado da Costa e Silva.

PENSÃO MILITAR. ATOS ENVIADOS AO TRIBUNAL HÁ MAIS DE 5 (CINCO) ANOS. RE 636.553. ACÓRDÃO 122/2021-TCU-PLENÁRIO. REGISTRO TÁCITO DOS ATOS. DEVOLUÇÃO DOS AUTOS À SEFIP PARA AVALIAR POSSÍVEL REVISÃO DE OFÍCIO.

PENSÃO MILITAR (PMIL)

Secretaria de Fiscalização de Integridade de Atos e Pagamentos de Pessoal e de Benefícios Sociais (Sefip).

Trata-se de 4 (quatro) atos de concessão de pensão militar emitidos pela Primeira Região Militar.
1. A Secretaria de Fiscalização de Integridade de Atos e Pagamentos de Pessoal e de Benefícios (Sefip) propõe: o julgamento pela (i) legalidade dos atos  dos Srs. José Carlos Gomes (10003401-08-2015-000362-1, peça 4) e José Lopes dos Santos (10003401-08-2014-003698-5, peça 5) ; (ii) que seja considerado prejudicado o exame de mérito do ato inicial de pensão instituída  pelo Sr. Jorge Villas Boas (10003401-08-2014-000263-0, peça 3) , e; (iii) julgamento pela ilegalidade do ato de reversão de pensão instituída pelo Sr. Jorge Villas Boas (10003401-08-2014-000264-9, peça 2) , pois deriva de alteração de reforma que concedeu majoração no posto/graduação em desacordo ao art. 110 da Lei 6.880/1980 e ao Acórdão 2225/2019-TCU-Plenáriolena¿rio, pelo qual o Tribunal entendeu que "o benefício previsto no art. 110 da Lei 6.880/1980, expressamente dirigido ao militar da ativa ou da reserva remunerada, não alcança o militar reformado" (peça 7) . O MP/TCU, representado pela procuradora-geral, Cristina Machado da Costa e Silva, anuiu com a proposta da unidade instrutiva.
1. Há deslinde diferente para o caso, uma vez que os atos acostados às peças 2 a 5 deram entrada nesta Corte de Contas, respectivamente em 5/10/2015, 5/10/2015, 3/11/2015 e 2/12/2015, há mais de 5 (cinco) anos, atraindo, portanto, o entendimento do Supremo Tribunal Federal exarado na decisão no âmbito do RE 636.553, na qual foi fixado o prazo de cinco anos para resolução de mérito de atos de concessão, após o qual serão considerados tacitamente registrados.
1. Em linha com a decisão acima citada, o Tribunal exarou o Acórdão 122/2021-TCU-Plenário, cujo sumário assim dispõe:
"ATOS DE PENSÃO MILITAR. LEGALIDADE DE UM ATO. ILEGALIDADE DOS DEMAIS ATOS. TRANSCURSO DO PRAZO DE 5 ANOS DESDE A ENTRADA DOS ATOS ILEGAIS NO TCU. ATOS TACITAMENTE REGISTRADOS, CONSOANTE ENTENDIMENTO DO STF NOS EMBARGOS DE DECLARAÇÃO NO RECURSO EXTRAORDINÁRIO 636.553/RS, EM 4/12/2020. POSSIBILIDADE DE REVISÃO DE OFÍCIO, COM FULCRO NO ART. 54 DA LEI 9.874/1999, C/C O ART. 260, § 2º, DO RI/TCU. DETERMINAÇÃO INSTAURAÇÃO DE PROCEDIMENTO DE REVISÃO DE OFÍCIO. OUTRAS DETERMINÇÔES À SEFIP. 1. Passados cinco anos, contados de forma ininterrupta, a partir da entrada do ato de admissão e de concessão de aposentadoria, reforma e pensão (CF, 71, III) no TCU, o ato restará automaticamente estabilizado e considerado registrado tacitamente (RE 636.553/RS, Pleno, rel. E. Ministro Gilmar Mendes) . 2. Estabilizado o ato, abre-se, a partir daí, a possibilidade de sua revisão, nos termos do art. 54 da Lei 9.874/1999 (ED no RE 636.553/RS, Pleno, rel. E. Ministro Gilmar Mendes) ."
1. Os atos de pensão militar devem ser considerados tacitamente registrados, respectivamente, desde 5/10/2020, 5/10/2020, 3/11/2020 e 2/12/2020, sem embargo de encaminhar o processo à Sefip para, se for o caso, adoção das medidas com vistas à revisão de ofício dos atos, nos termos Acórdão 122/2021-TCU-Plenário.
Diante do exposto, manifesto-me pela aprovação do acórdão que ora submeto à apreciação deste Colegiado.
TCU, Sala das Sessões Ministro Luciano Brandão Alves de Souza, em tagDataSessao.
Weder de Oliveira 
Relator